ACORDAO-COMPLETO-2527306

ACÓRDÃO 1146/2022 ATA 5/2022 - PRIMEIRA CÂMARA

VISTO, relatado e discutido este recurso de reconsideração interposto por Iracirdo Cordeiro em face do Acórdão 14049/2020-TCU-Primeira Câmara, que julgou irregulares suas contas especiais e o condenou solidariamente ao pagamento de débito histórico superior a R$ 90 mil, além de aplicar-lhe multa individual de R$ 10.000,00.
ACORDAM os Ministros do Tribunal de Contas da União, reunidos em sessão da 1ª Câmara, ante as razões expostas pelo Relator e com fundamento nos arts. 32, inciso I, e 33 da Lei 8.443/1992, em:
9.1. conhecer do recurso de reconsideração e, no mérito, negar-lhe provimento;
9.2. promover a correção de erro material no item 9.1 do Acórdão 14049/2020-TCU-Primeira Câmara para corrigir o nome do responsável referenciado, de forma que, onde se lê "Iralcido Cordeiro", leia-se "Iracirdo Cordeiro";
9.3. encaminhar   cópia   desta   decisão   ao recorrente e à Procuradoria da República no Estado do Pará, com informação de que o inteiro teor deste acórdão e do relatório e do voto que o fundamentam está disponível no endereço eletrônico www.tcu.gov.br/acordaos.

Recurso de reconsideração em face de acórdão que julgou irregulares contas especiais e condenou solidariamente em débito e aplicou multa.

Primeira Câmara

Ministério da Agricultura, Pecuária e Abastecimento - Mapa

3. Recorrente: Iracirdo Cordeiro (XXX.422.082-XX)

13.1. Ministros presentes: Walton Alencar Rodrigues (Presidente), Benjamin Zymler e Jorge Oliveira (Relator).
13.2. Ministro-Substituto convocado: Augusto Sherman Cavalcanti.

JORGE OLIVEIRA

Ministro-Substituto Augusto Sherman Cavalcanti

Adoto como relatório a instrução produzida no âmbito da Secretaria de Recursos (peça 79) , que contou com a anuência de seu dirigente (peça 80) e do Ministério Público junto ao Tribunal (peça 80) :
"INTRODUÇÃO
1. 	Trata-se de recurso de reconsideração interposto por Iracirdo Cordeiro (peças 51 a 53 e 71 a 77) , na condição de ex-presidente à época dos fatos, do Sindicato dos Trabalhadores Rurais de Mãe do Rio, contra o Acórdão 14049/2020-TCU-Primeira Câmara, da relatoria do Ministro Augusto Sherman (peça 27) . A deliberação recorrida apresenta o seguinte teor (destacando-se os itens impugnados) :
9.1. julgar, com fundamento nos arts. 1º, inciso I, 16, inciso III, alíneas 'b' e 'c', 19 e 23, inciso III, da Lei 8.443, de 16 de julho de 1992, irregulares as contas do Sindicato dos Trabalhadores Rurais de Mãe do Rio e de Iracildo Cordeiro, condenando-os, solidariamente, ao pagamento das quantias abaixo especificadas, fixando-lhes o prazo de quinze dias, a contar da notificação, para que seja comprovado, perante o Tribunal (art. 214, inciso III, alínea 'a', do Regimento Interno) , o recolhimento da dívida aos cofres do Tesouro Nacional, atualizada monetariamente e acrescida dos juros de mora calculados a partir das datas de ocorrência indicadas até a data do efetivo recolhimento, na forma prevista na legislação em vigor;
	Valor (R$) 
	Data da ocorrência

	31.856,00
	16/3/2007

	59.265,50
	28/3/2007

9.2. aplicar aos responsáveis, com fundamento no art. 57 da Lei 8.443/92, multa individual no valor de R$ 10.000,00 (dez mil reais) , fixando-lhes o prazo de quinze dias, a contar da notificação, para comprovar, perante o Tribunal, nos termos do art. 214, inciso III, alínea 'a', do RI/TCU, o recolhimento das referidas quantias ao Tesouro Nacional, atualizadas monetariamente desde a data do presente acórdão até a do efetivo recolhimento, se forem pagas após o vencimento, na forma da legislação em vigor;
9.3. autorizar, desde logo, nos termos do art. 28, inciso II, da Lei 8.443/92, a cobrança judicial das dívidas caso não atendida as notificações; 
9.4. remeter cópia deste acórdão à Procuradoria da República no Estado do Pará, com fundamento no art. 16, § 3º, da Lei 8.443/1992 c/c o § 7º do art. 209 do Regimento Interno do TCU, para o ajuizamento das ações que considere cabíveis; e
9.5. dar ciência desta deliberação aos responsáveis. 
HISTÓRICO
2.	A tomada de contas especial (TCE) sob comento foi instaurada pela Secretaria Especial da Agricultura Familiar e Desenvolvimento Agrário - SEAD, vinculada ao Ministério do Desenvolvimento Agrário - MDA, em desfavor do Sindicato dos Trabalhadores Rurais de Mãe do Rio e de Iracirdo Cordeiro, na condição de presidente da entidade à época dos fatos, considerando a não comprovação da boa e regular aplicação de recursos liberados mediante o Contrato de Repasse 0197.514-52/2006 (peça 2, p.74-79) , firmado em 25/8/2006, com a União, por intermédio do MDA, representado pela Caixa Econômica Federal (Caixa) . 
2.1.	O objetivo da avença foi a execução de capacitação de agricultores familiares no Município de Mãe do Rio, conforme definido no Plano de Trabalho (peça 2, p. 46-51) , de modo a apoiar o domínio de princípios, processos e métodos agroecológicos, estimulando promover a transição, dentro de lotes, da agricultura convencional para a agricultura de base ecológica, com valorização e fortalecimento da representação social.
2.2.	O contrato de repasse foi celebrado pelo valor de R$ 160.000,00, cabendo ao MDA o repasse de R$ 140.090,00, a ser feito em 3 parcelas, e ao Sindicato dos Trabalhadores Rurais de Mãe do Rio a contrapartida de R$ 19.910,00, a ser apresentada em bens e serviços economicamente mensuráveis (peça 2, p. 74-79) . O pacto vigorou de 28/2/2007, sendo prorrogado até 27/9/2014 (peça 2, p. 8-9) . 
2.3.	Após o repasse das duas primeiras parcelas dos recursos, nos valores R$ 31.856,00 em 14/2/2007, e R$ 59.265,50 em 23/3/2007, não houve a apresentação do Relatório de Execução de Atividades (REA) para homologação do MDA, descumprindo-se a obrigação prevista na Cláusula Terceira, item 3.2, 'c' do contrato de repasse (peça 2, p. 74) , que possibilitava a comprovação da execução física da avença. Dessa forma, foram interrompidos os repasses de recursos até que fosse cumprida a obrigação contratual.
2.4.		Após a prorrogação da vigência do instrumento por várias vezes, em atendimento às solicitações do contratado, não houve atendimento às notificações para que houvesse regularização quanto as suas obrigações. Dessa forma, em 9/5/2018, o MDA instaurou a presente tomada de contas especial, imputando aos responsáveis - Sindicato dos Trabalhadores Rurais de Mãe do Rio e Iracirdo Cordeiro, seu presidente desde 25/7/2003 - o débito no valor total repassado, no valor original de R$ 91.121,50. Embora notificados na fase interna da TCE, os responsáveis permaneceram silentes.
2.5.	No âmbito desta Corte, ambos responsáveis foram devidamente citados (peça 6) , mas, transcorrido o prazo regimental, permaneceram silentes, configurando-se a revelia. A unidade técnica, após análise, propôs o julgamento pela irregularidade das contas com imputação de débito solidário e multa. 
2.6.	O MP/TCU (peça 26) e o ministro relator (peça 28) anuíram à proposta da unidade instrutiva, o que deu origem ao acórdão atacado. O relator deixou de acolher apenas a proposta de se autorizar, desde já, o parcelamento das dívidas, por entender que tal medida depende de solicitação expressa dos devedores.  
2.7.	Inconformado, o então presidente da contratada, Iracirdo Cordeiro, interpôs recurso de reconsideração requerendo a reforma do Acórdão 14049/2020-TCU-Primeira Câmara, para que suas contas sejam aprovadas com quitação plena, ou alternativamente, sejam aprovadas com ressalvas. 
ADMISSIBILIDADE
3.	Reitera-se o exame preliminar de admissibilidade contido na peça 54, ratificado pelo relator, Ministro Jorge Oliveira (peça 56) , que concluiu pelo conhecimento do recurso interposto por Iracirdo Cordeiro, suspendendo-se os efeitos dos itens 9.1, 9.2 e 9.3 do Acórdão 14049/2020-TCU-Primeira Câmara, em relação ao recorrente e aos demais devedores solidários, eis que preenchidos os requisitos aplicáveis à espécie.
MÉRITO
4.	Delimitação
4.1.	 Constitui objeto do recurso verificar se:
	a) houve prescrição, em exame de ofício; 
	b) se é possível comprovar a boa e regular aplicação dos recursos recebidos por meio do Contrato de Repasse 0197.514-52/2006 (peças 65 a 77) ; 
	b) cabe a responsabilização do recorrente (peça 51, p. 4) ;
	d) o recorrente agiu de boa-fé (peça 52) .
5.	Se houve prescrição, em exame de ofício.
5.1.	O 	exame da prescrição assume particular relevância ante o julgamento, pelo STF, do RE 636.886 (tema 899 da repercussão geral) . O tema tem sido objeto de análise pela Serur em manifestações anteriores. Por economia processual, juntou-se a estes autos excertos dessas manifestações (peça 78) , em que foram fundamentadas as seguintes premissas, que serão consideradas no presente exame:
	a)  pela jurisprudência até então vigente, a pretensão punitiva exercida pelo Tribunal de Contas estava sujeita à prescrição, regida pelos critérios fixados no Acórdão 1441/2016-TCU-Plenário. Já quanto ao débito, a ação de ressarcimento era considerada imprescritível, por expressa previsão do art. 37, § 5º, da Constituição Federal. No entanto, ao julgar o RE 636.886, o STF conferiu nova interpretação a esse dispositivo, fixando a tese de que 'é prescritível a pretensão de ressarcimento ao erário fundada em decisão de Tribunal de Contas';
		b)  embora o RE 636.886 tenha por objeto a execução de acórdão condenatório proferido pelo TCU, a interpretação conferida pelo STF ao art. 37, § 5º, da Constituição, afeta a ação de ressarcimento como um todo, abrangendo não só a execução, mas também a pretensão condenatória. E, ao contrário da decisão proferida no julgamento do tema 897 (RE 852.475) , no tema 899, relativo à atuação do Tribunal de Contas, a conclusão de que a pretensão de ressarcimento é prescritível foi estabelecida de forma categórica, sem ressalvar as condutas dolosas qualificáveis como ato de improbidade;
	c)  as pretensões punitiva e de ressarcimento devem observar o mesmo regime na atividade de controle externo, dado o objetivo comum da prescrição, de fixar prazo para o Tribunal de Contas agir, buscando caracterizar o ilícito, identificar seu autor, dimensionar as consequências da conduta (em especial, a quantificação do dano) e impor as consequências legais, independentemente do fato de tais consequências terem natureza punitiva ou ressarcitória;
	d)  o Código Civil e a Lei 9.873/1999 constituem as duas alternativas que, de forma mais consistente, polarizam os debates acerca do regime de prescrição a ser observado no processo de controle externo. Não obstante a relevância dos fundamentos utilizados no Acórdão 1441/2016-TCU-Plenário, favoráveis à aplicação do Código Civil, a Lei 9.873/1999 adota balizas usuais no âmbito do direito público, prevê causas de interrupção em tudo compatíveis com o processo de controle externo e já vem sendo utilizada pelo STF para limitar o exercício da pretensão punitiva pelo TCU, em decisões posteriores ao Acórdão 1441/2016-TCU-Plenário. Assim, até que sobrevenha norma específica, entende-se que a prescrição das medidas de ressarcimento a cargo do tribunal de contas deve observar o regime Lei 9.873/1999. 
5.2.		Analisando-se o inteiro teor do acórdão do RE 636.886, cuja decisão foi publicada no DJe de 24/6/2020, inclusive mediante o cotejo com os demais votos proferidos no julgamento, conclui-se pela subsistência das premissas indicadas acima, cabendo destacar dois aspectos relevantes.
5.3.	O primeiro diz respeito à ressalva aos atos dolosos de improbidade. Observa-se que tanto na manifestação do TCU, como amicus curiae (peça 35 do RE 636.886) , como na manifestação do Ministério Público Federal na condição de fiscal da ordem jurídica (peça 38) , o tema 897 foi invocado com o fim de preservar a atuação dos tribunais de contas no caso de prejuízos causados dolosamente, mediante condutas típicas de improbidade administrativa. Todavia, o pedido não foi acolhido. No ponto, não houve divergência quanto ao entendimento do relator, de que 'as razões que levaram a maioria da Corte a estabelecer excepcional hipótese de imprescritibilidade, no tema 897, não estão presentes em relação as decisões do Tribunal de Contas que resultem imputação de débito ou multa'.
5.4.	O segundo aspecto diz respeito à não incidência do Código Civil no regime de prescrição do ressarcimento. Nos votos em que a questão do prazo prescricional foi abordada, a referência foi sempre ao prazo quinquenal, usualmente adotado pelas normas de direito público.
5.5.	Registra-se que, em se tratando de devedores solidários, a interrupção da prescrição feita a um responsável prejudica aos demais. Incide, nesse caso, regra própria da teoria geral das obrigações, segundo a qual 'a interrupção efetuada contra o devedor solidário envolve os demais' (art. 204, § 1º, do Código Civil) . São consequências próprias da solidariedade (a exemplo da regra de que o credor pode demandar qualquer dos devedores, art. 275 do Código Civil) , que não precisam ser repetidas em cada diploma legal específico. 
5.6.	Com essas explicações adicionais, passa-se à análise da prescrição no caso em exame. Considerando-se as premissas indicadas anteriormente, ressalta-se que somente a ocorrência da prescrição com base nos critérios da Lei 9.873/1999 pode levar a uma proposta de reconhecimento da prescrição no caso concreto.
Análise da prescrição segundo os critérios do Acórdão 1441/2016-TCU-Plenário.
5.7.	No que se refere à pretensão punitiva, o TCU tem tradicionalmente aplicado os critérios definidos no Acórdão 1441/2016-TCU-Plenário, Rel. Benjamin Zymler que, em incidente de uniformização de jurisprudência, orientou-se pela aplicação do Código Civil. Por este acórdão, em linhas gerais, a prescrição subordinar-se-ia ao prazo geral de dez anos (CC, art. 205) , contado a partir da data da ocorrência do fato e interrompido pelo ato que ordenar a citação, a audiência ou a oitiva da parte.
5.8.	Entre outras razões que justificaram a adoção desse critério, destaca-se a de que o citado dispositivo constitui uma cláusula geral a ser empregada sempre que a pretensão for prescritível, mas a lei não estabelecer um prazo específico, como na hipótese.
5.9.	Aplicando-se essas balizas ao caso em exame, verifica-se, tendo em vista tratar-se de relação jurídica contratual sujeita a prestação de contas específica, e ainda que que o contrato de repasse foi prorrogado sucessivas vezes até 27/9/2014 consoante informações à pela 2, p. 8-9, a data prevista para a entrega da prestação de contas, segundo o subitem 11 da Cláusula Décima Primeira é 60 dias após o término de vigência do contrato, portanto, 28/11/2014. 
5.10.	Dessa forma, verifica-se que não ocorreu a prescrição, considerando que as citações dos responsáveis foram ordenadas em 23/4/2019 (peça 8) . Dessa forma, observa-se o decurso de tempo de apenas pouco mais de 4 anos. 
5.11.	Considerando a premissa de que as pretensões punitiva e de ressarcimento se submetem ao mesmo regime, conclui-se que, tanto a possibilidade de aplicação de multa, como a condenação ao ressarcimento, não estariam prescritos, caso fossem adotados, para ambos os fins, os parâmetros definidos no Acórdão 1441/2016-TCU-Plenário.
Análise da prescrição pelo regime da Lei 9.873/1999 (MS 32.201) . 
5.12.	Adotando-se as premissas fixadas na Lei 9.873/1999 ao caso em exame, observa-se que também não teria ocorrido a prescrição. Para tanto, é preciso considerar os seguintes parâmetros:
	a) Termo inicial: 
5.13.	A Lei 9.873/1999, art. 1º, parte final, traz previsão expressa a respeito do início do prazo em se tratando de infração de caráter permanente ou continuado. Nesta hipótese, a prescrição começa a correr não da data de cada fato, e sim 'do dia em que tiver cessado' a permanência ou a continuidade.
5.14.	Na hipótese em exame, há de se ter como termo inicial da prescrição a data prevista para a entrega da prestação de contas, que, como visto no item 5.6 retro, ocorreu em 28/11/2014. 
	b) Prazo:
5.15.	A Lei 9.873/1999 apresenta um prazo geral, de cinco anos (art. 1º) , e um prazo especial, previsto no art. 1º, § 2º, a saber: 'quando o fato objeto da ação punitiva da Administração também constituir crime, a prescrição reger-se-á pelo prazo previsto na lei penal', ou seja, 12 anos. Entretanto, essa hipótese não se aplica ao presente caso, de modo que a prescrição não reger-se-á pelo prazo previsto na lei penal.
	c) Interrupções por atos inequívocos de apuração dos fatos:
5.16.	No regime da Lei 9.873/1999, a prescrição se interrompe 'por qualquer ato inequívoco, que importe apuração do fato' (art. 2º, II) , como por exemplo, sindicâncias, processo administrativo disciplinar, auditorias, ocasião em que são apurados a legalidade dos atos e, constatando irregularidades, desencadeiam as providências ressarcitórias e punitivas cabíveis. Com esse fundamento, de acordo com os documentos constantes dos autos, verificou-se que a prescrição foi interrompida:
		1) em 2/7/2015 com o Ofício do CI GIGOV/BE 0051/2015, de mesma data, em que foi solicitado providências para a instauração de TCE (peça 2, p. 7) ; 
	2) em 3/3/2017, com o Parecer 007/2017/GIGOB/BE, de mesma data, que concluiu pela necessidade de instauração de TCE em virtude da inexecução do objeto (peça 2, p. 8-10) ; 
	3) em 10/5/2018, com o Relatório do Tomador de Contas Especial 274/2018 (peça 3, p. 88-94) ;
	4) em 23/7/2018 com o Relatório de Auditoria de Tomada de Contas Especial 56/2018 - 073865 (peça 3, p. 102-104) ;
	5) em 25/10/2018 com a autuação do presente processo de TCE;	 
	d) Interrupções pela citação dos responsáveis:
5.17.	A prescrição também é interrompida 'pela notificação ou citação do indiciado ou acusado, inclusive por meio de edital', nos termos do art. 2º, I, da Lei 9.873/1999. E, no regime dessa lei, a interrupção se dá pela citação ou audiência propriamente dita, e não pelo despacho que a ordena. Com esse fundamento, houve a interrupção:
	 	Data da citação
	Responsável citado
	AR ou Resposta

	3/5/2019 (peça 11) 
	Sindicato dos Trabalhadores Rurais de Mãe do Rio
	Peça 13

	31/1/2020 (peça 19) 
	Iracirdo Cordeiro 
	Peça 21

			e) Interrupção pela decisão condenatória recorrível:
5.18.	A prescrição também se interrompe 'pela decisão condenatória recorrível' (art. 2º, III, da Lei 9.873/1999) , ocorrida na data do acórdão condenatório que é 1º/12/2020 (peça 27) .
	f) Da prescrição intercorrente:
5.19.		Nos termos do art. 1º, § 1º, da Lei 9.873/1999, opera-se a prescrição intercorrente se o processo ficar paralisado por mais de três anos, aguardando 'julgamento ou despacho'.
5.20.		Note-se que há uma correlação entre essa hipótese e as causas de interrupção da prescrição do art. 2º. Com efeito, uma vez interrompida a prescrição por alguma das hipóteses do art. 2º, o processo não pode ficar inativo, sem qualquer inovação processual relevante, por mais de três anos. 
5.21.		Trata-se de prazo específico, não se aplicando nem o prazo geral de cinco anos nem o prazo especial, da lei penal (§ 2º) . A finalidade da prescrição intercorrente, com seu prazo próprio, é a de assegurar a eficiência e celeridade nas apurações administrativas. Seria contrário a essa finalidade a paralisação injustificada do processo por período maior que o triênio estabelecido para a hipótese.
5.22.		A extrapolação do prazo de três anos, sem inovação relevante no processo, pode configurar negligência. Por isso, além de se operar a prescrição, deve-se promover a 'apuração da responsabilidade funcional decorrente da paralisação, se for o caso'.
5.23.		Em muitas situações o exame da prescrição intercorrente pode ficar prejudicado nos processos já em tramitação no TCU. Como a ação de ressarcimento era considerada imprescritível, as peças que compõem a tomada de contas especial, elencadas no art. 10 da Instrução Normativa-TCU 71/2012, não contemplam informações pormenorizadas quanto ao andamento do processo na fase interna, o que pode prejudicar a análise de eventual paralisação por mais de três anos. 
5.24.		Assim, caso o tribunal venha a adotar a sistemática da Lei 9.873/1999 para aferir a prescrição, convém avaliar, oportunamente, a possibilidade de ajustes na IN-TCU 71/2012, para que as tomadas de contas especiais encaminhadas ao tribunal contemplem informações sobre as interrupções ocorridas na fase interna do procedimento (como, por exemplo, declaração do órgão instaurador da TCE, de que o processo não ficou paralisado por mais de três anos, na forma do art. 1º, § 1º, da citada lei) . 
5.25.	Especificamente quanto a esta TCE, observa-se o processo teve andamento regular, não se operando a prescrição intercorrente.
 	f) Conclusão:
5.26.	Independentemente da existência de outras causas interruptivas não elencadas acima (citações no âmbito administrativo, tentativas de solução conciliatória etc.) , cujo levantamento não se fez necessário, observa-se, pelos eventos indicados, que em nenhum momento transcorreu prazo suficiente para se operar a prescrição (nem mesmo se se considerasse o prazo geral de cinco anos) , tomando-se como referência a Lei 9.873/1999, tida pelo STF como norma regente da prescrição da pretensão punitiva pelo TCU.
5.27.		Assim, qualquer que seja a premissa adotada (da imprescritibilidade, da prescritibilidade pelo regime do Código Civil ou da prescritibilidade pelo regime da Lei 9.873/1999) , verifica-se que, em nenhuma hipótese, eventual prazo extintivo foi extrapolado.
6.	Se é possível comprovar a boa e regular aplicação dos recursos recebidos por meio do Contrato de Repasse 0197.514-52/2006 (peça 51, p. 4-7 e peças 65 a 77) . 
6.1.	O recorrente afirma que os recursos recebidos da União foram aplicados em prol do objeto do Contrato de Repasse 0197.514-52/2006, com base nos seguintes argumentos: 
	a) a TCE foi instaurada somente em decorrência da não apresentação do Relatório de Execução de Atividades (REA) para homologação do MDA, descumprindo-se assim a obrigação prevista na Cláusula Terceira, item 3.2, 'c' do contrato de repasse;
	b) por mais que fosse uma determinação contratual exigida, o fundamento para a instauração de processo de TCE não poderia ter sido pautada apenas por esse motivo abstrato, tendo em vista que necessitaria de provas mais robustas para que se pudesse culpabilizar os supostos responsáveis indicados no processo;
	c) à época, a localidade em que ficava situado o Sindicato do Trabalhadores Rurais de Mãe do Rio era alvo de constantes alagamentos, e por muitas vezes acabavam causando alguns danos ao prédio do Sindicato, dentre eles, a deterioração de vários documentos, inclusive os solicitados no processo, e que nunca mais puderam ser reconstituídos;
	d) o recorrente buscou diversas vezes reconstituir a documentação solicitada para provar que não é responsável pelo dano, tanto é que solicitou à Caixa relatório de tudo que aconteceu, conforme se comprova às peças 52 e 53, porém, não teve retorno até o momento;
	e) o fato de não ter entregado no prazo a prestação de contas requerida, não foi por desleixo, mas sim pela justificativa de que não tinha a documentação em mãos, por conta de ela ter se perdido em razão dos alagamentos que sofria o prédio do Sindicato, mas até hoje vem tentando fazer a reconstituição desses documentos para provar sua honestidade quando usou os recursos públicos;
	f) conforme entendimentos dessa Corte de Contas, exemplificado no Acórdão 6134/2020-TCU-Primeira Câmara, Rel. Walton Alencar Rodrigues, cujo sumário foi transcrito à peça 51, p. 5-6, podem ser julgadas com ressalvas as contas porventura apresentadas fora do prazo, não gerando irregularidade; 
	g) as complicações enfrentadas para a entrega da prestação de contas não podem configurar ato ímprobo, uma vez que o recorrente não foi desonesto, desleal, ilegal ou parcial, mas tão somente promoveu ato inerente à função de presidente e agora, justifica a prestação de contas fora do prazo em razão da dificuldade na reconstituição dos documentos perdidos com os alagamentos, dentre outros obstáculos e dolo o atraso na entrega da prestação de contas não gera sua irregularidade;   
	h) conforme julgados do Superior Tribunal de Justiça, cujos trechos foram transcritos à peça 51, p. 6-7, o ato de improbidade não se presume, quer dizer, exige a demonstração inequívoca de dolo ou culpa grave na prática do ilícito, sob pena de se incorrer em responsabilização objetiva;
	i) os documentos juntados às peças 66 a 77 comprovam que os recursos recebidos foram aplicados no objeto contratual em questão, o que afasta qualquer tipo de irregularidade no cumprimento da avença.
Análise
6.2.	Os argumentos do recorrente não merecem prosperar, como será demonstrado. A comprovação da boa e regular aplicação de recursos públicos transferidos mediante convênio ou instrumento congênere evidencia-se mediante a execução física e a execução financeira da avença, acompanhada do nexo de causalidade entre uma e outra (Acórdão 7139/2020-TCU-Segunda Câmara, Raimundo Carreiro, 597/2019-2ª Câmara, Rel. Marcos Bemquerer e 9580/2015-2ª Câmara, Rel. Vital do Rêgo) .     
6.3.	Em relação à execução física, embora haja informações dando conta de que o recorrente chegou a apresentar a prestação de contas parcial à CAIXA (peça 3, p.76) , bem como de que o MDA, mediante parecer técnico de 27/1/2013 (peça 2, p.17-19) , concluiu pela execução de serviços após a liberação da 2ª parcela, os REAs relativos às primeira e segunda parcelas recebidas, requisito para o repasse da terceira parcela e prosseguimento do contrato, conforme previsto no subitem 6.1 da Cláusula Sexta do termo de contrato (peça 2, p. 76-77) , não foram apresentados. Dessa forma, não há como comprovar que houve execução física, ainda que parcial, do Contrato de Repasse 0197.514-52/2006, uma vez que os relatórios faltantes envolvem elementos complementares necessários à comprovação da regularidade dos serviços e dos dispêndios porventura efetivados.
6.4. 	O próprio recorrente reconhece o não cumprimento da Cláusula Terceira, item 3.2, alínea 'c', a qual se obrigou como signatário da avença e representante do contratado, cláusula essa que lhe propiciaria a verificação da comprovação da execução física do objeto avençado.
6.5.	Registre-se que o REA é um relatório descritivo da execução dos projetos relativos à primeira e segunda parcelas recebidas, além de ser pré-requisito para o repasse da terceira parcela e prosseguimento do contrato (peça 2, p. 76-77) , o que não ocorreu e motivou a interrupção do contrato em questão. 
6.6.	O descumprimento dessa obrigação, que implica a impossibilidade de verificação da boa e correta aplicação dos recursos, se constitui prova mais que robusta que impõe ao responsável o ressarcimento ao erário, como bem observou o relator, no voto condutor do acórdão combatido (peça 28, p 1) :
8. Ante o não cumprimento da obrigação, por parte da contratada, de apresentar o Relatório de Execução de Atividades (REA) , não poderia a CAIXA liberar os recursos restantes previstos no contrato de repasse sob sua intervenção. A ausência desse documento impede também a avaliação da regularidade de qualquer despesa porventura realizada com os recursos até então liberados. Em que pesem as várias prorrogações da vigência do ajuste solicitadas e deferidas, cujo final foi estendido de 28/2/2007 para 27/9/2014, não foi a contratada capaz de cumprir essa obrigação básica nestes mais de sete anos adicionais.
9. Ante esses fatos, resta não comprovada a boa e regular aplicação dos recursos objeto da avença, devendo, então, ser imputado débito no valor total repassado. 
6.7.	Dessa forma, diversamente do afirmado pelo recorrente, os relatórios faltantes envolvem elementos fundamentais necessários à comprovação da regularidade dos dispêndios efetivados, conforme prescrito pela mencionada cláusula contratual da qual se obrigou o recorrente, se constituindo, portanto, motivação suficiente para a instauração da TCE.
6.8.	Em relação aos mencionados constantes alagamentos, motivo que teria impedido o recorrente de entregar a documentação pertinente, vale destacar que inexiste nos autos documentos que corroborem sua alegação. Além disso, eventual ocorrência de dano à documentação e às contas do contrato de repasse deveria ter sido objeto, à época do evento, de imediata comunicação e registro dos fatos, mediante os meios próprios (Boletim de Ocorrência, notificação ao MDA, ao Tribunal de Contas) , com o devido detalhamento do que fora atingido.
6.9.	Ademais, na hipótese de que, conforme afirma o recorrente, esses alagamentos eram constantes e corriqueiros, ao manter e guardar os documentos referentes às prestações de contas naquele local e sem as precauções necessárias, o recorrente assumiu o risco de tê-los perdido, não sendo cabível, mediante o que foi exposto, a alegação de deterioração, a qual ocorre ao longo de um período, devido à previsibilidade do evento.
6.10.	Importante salientar que, por força do que dispõe o art. 70, parágrafo único, da Constituição Federa/1988, bem assim o art. 93 do Decreto-Lei 200/1967 c/c o art. 66 do Decreto 93.872/1986, compete exclusivamente ao gestor o ônus de provar ter havido a aplicação regular dos recursos públicos repassados (Acórdão 978/2018-TCU-Plenário, Rel. Bruno Dantas, 6214/2016-2ª Câmara, Rel. Ana Arraes e 5742/2016-1ª Câmara, Rel. Bruno Dantas) . 
6.11.	O recorrente afirma à peça 65 (idêntica à peça 71) , que juntou documentos (peças 66 a 70, as quais são idênticas às peças 72 a 76, respectivamente, e peça 77) que comprovam, ainda que intempestivamente, a aplicação dos recursos recebidos em prol do objeto contratual 0197.514-52/2006, o que afastaria qualquer tipo de irregularidade no cumprimento da avença. Verificou-se o conteúdo dessas peças, o qual é composto pelo seguinte:
	a) Ofício 048/2008/MR/STTRMR, de 4/12/2008, dirigido à Caixa, em que a contratada solicita prorrogação de prazo do Contrato 0197.514-52/2006/MDA/CAIXA (peças 66 e 72, p. 1) ;
	b) Ofício 047/2008/MR/STTRMR, de 4/12/2008, dirigido à Caixa, em que a contratada encaminha certidões negativas, seguidas das mesmas (peças 66 e 72, p. 2-4) ;
	c) Ofício 045/2008/STTRMR, de 26/11/2008, dirigido ao TCE do Pará para solicitar certidão negativa (peças 66 e 72, p. 5) ;
	d) extrato da Caixa, conta corrente 253-2, Ag. 0898, no período de 1/7/2007 a 30/10/2007 (peças 66 e 72, p. 6-8) ; 
	e) Notas fiscais (peças 66 e 72, p. 9-10; peças 67 e 73, p. 18-23 peças 68 e 74, p. 7-15) , cópias de cheques (peças 66 e 72, p. 11-13 e p. 14-23 e p. 21; peças 67 e 73, p. 11 e 14-24; peças 68 e 74; 69 e 75; 70 e 76; 77) , orçamentos de venda (peças 66 e 72, p. 14) , cupons fiscais (peças 67 e 73, p. 1-2) , recibos e RPAs (peças 67 e 73, p. 3-18; peças 68 e 74, p. 2-3; peça 77) . 
6.12.	Registra-se que a não consecução dos objetivos pactuados no convênio implica cobrança integral dos valores transferidos (Acórdão 6181/2011-TCU-Primeira Câmara, Rel. Marcos Benquerer, 299/2008-2ª Câmara, Rel. Augusto Sherman e 358/2017-1ª Câmara, Rel. Benjamin Zymler) . 
6.13. 	Registra-se ainda que a execução parcial do objeto somente será considerada, para fins de redução do valor do débito apurado, quando comprovadamente a parcela concluída for aproveitável para a finalidade esperada (Acórdão 2835/2016-TCU-Primeira Câmara, Rel. Benjamin Zymler) .
6.14.	Para buscar a execução financeira, adotou-se como referência o Plano de Trabalho apresentado o qual previa as seguintes metas com as respectivas especificações e despesas (peça 2, p. 48) :
	Descrição da meta
	Indicador físico
	Beneficiários
	Custo (R$) 

		Unidade
	Quant.
	Tipo
	Quant
	Unitário
	Total

	1- Capacitação de agricultores familiares e agentes de desenvolvimento no enfoque agroecológico e transição para agricultores de bases ecológicas
	Oficinas, palestras quintais agroecológicos SAFs
	18
	Agricultores familiares, mulheres agricultoras, jovens rurais e técnicos extensionistas
	272
	1.838,00
	33.048,00

	2- Capacitação de mulheres rurais em atividades não agrícolas
	Oficinas, palestras
	7
	Mulheres agricultoras
	250
	3.333,43
	23.334,00

	3- Educação e fortalecimento da juventude rural e suas formas de representatividade social no nordeste paraense sob a ótica do desenvolvimento local e empreendedorismo agrícola
	Oficinas, palestras
	8
	Jovens (mulheres e homens) rurais
	320
	2.747,00
	21.978,00

	4- Produção de material técnico pedagógico relacionado a agricultura familiar. 
	Oficinas
	1
	Moderadores e moderadoras
	15
	5.837,00
	5.837,00

	5- Capacitação de agricultores familiares e agentes de desenvolvimento em arranjos produtivos locais/cadeias produtivas locais
	Oficinas, palestras
	9
	Agricultores familiares, mulheres agricultoras, jovens rurais e técnicos extensionistas
	350
	2.733,76
	26.604,00

	6- Acompanhamento pedagógico dos processos formativos e sistematização dos resultados obtidos e experiências vivenciadas durante o projeto 
	Encontros
	6
	Coordenadores e moderadores
	90
	842,17
	5.653,00

	7- Capacitação de agentes de desenvolvimento em metodologias participativas, dinâmicas e místicas de grupos
	Oficinas
	3
	Agricultores familiares, mulheres agricultoras, jovens rurais e técnicos extensionistas
	62
	5.506,67
	16.520,00

	8- Capacitação de agricultores familiares e agentes de desenvolvimento em gênero
	Oficinas, palestras
	11
	Agricultores familiares, mulheres agricultoras, jovens rurais e técnicos extensionista
	490
	1.552,64
	17.079,00

	9- Capacitação de agricultores familiares e agentes de desenvolvimento nas linhas de financiamento rural do Programa Nacional de Fortalecimento da Agricultura Familiar - Pronaf e o uso de crédito rural
	Oficinas, palestras
	10
	Agricultores familiares, mulheres agricultoras, jovens rurais e técnicos extensionista
	460
	1.214,90
	12.149,00

	Total Geral
	160.000,00

6.15.	Ocorre que, após o exame detalhado de toda a documentação constante dos autos, em conjunto com a que foi apresentada pelo recorrente na presente fase recursal, constata-se que não foram suficientes para comprovar a boa e regular aplicação dos recursos recebidos. Além da impossibilidade de comprovar a execução física, não há como aferir também a execução financeira, considerando que:
	a) o recorrente não apresentou os REAs referentes às atividades executadas com os recursos da primeira e segunda parcelas por ele recebidas, o que impossibilita a vinculação dos comprovantes apresentados às metas traçadas no Plano de trabalho, conforme acordado à peça 2, p. 48;
	b) a falta do extrato bancário do período completo de utilização dos recursos impede a verificação do nexo de causalidade, porém, ainda que houvesse o extrato do período completo, a falta dos REAs impede a vinculação dos recursos às metas acordadas;
	c) não é possível vincular os documentos ditos comprobatórios das despesas (notas fiscais, recibos, cópias de cheques) , com os recursos repassados, haja vistas a falta de correspondência com o extrato bancário apresentado;
	d) há diversos cheques nominais ao recorrente, sem indicação da destinação dos recursos, portanto, impossibilitando a identificação de vinculação ao objeto do contrato de repasse;
	e) os comprovantes de despesa apresentados não permitem a correlação com o extrato bancário da conta específica, o que impossibilita o necessário nexo de causalidade entre os recursos federais repassados e as despesas efetuadas.
6.16.	Como já enfatizado no item 6.2 retro	, para a aferição da boa e regular aplicação dos recursos, é imprescindível a comprovação de que o objeto do Contrato de Repasse 0197.514-52/2006 foi efetivamente executado com os valores recebidos. Tal evidenciação só se dá mediante inequívoca comprovação da existência de nexo de causalidade entre a fonte de receita e os gastos para consecução do objeto do ajuste. 
6.17.	Não é o que ocorre no presente processo em que as notas fiscais, recibos, extratos bancários e outros documentos apresentados na presente fase recursal não foram capazes de comprovar o bom emprego dos valores públicos, conforme demonstrado na tabela a seguir, e sintetizado na coluna 'Observação': 
	Comprovantes de pgtos. apresentados
	Cópias de Cheques
	Extrato Bancário - Caixa (conta corrente 253-2, Ag. 0898, à peça 66, p. 6-8) 
	Observação

	--
	Cheque 90002, de 23/3/2007, no valor de R$ 1.860,00, nominal ao Sindicato dos Trabalhadores Rurais de Mãe do Rio - peças 77, p. 16
		Não consta vinculação às metas do objeto do Contrato de Repasse 0197.514-52/2006, o que os REAs referentes à 1ª e 2ª parcela repassada poderiam viabilizar. Essa falta de vinculação se aplica a todos os comprovantes relacionados na presente tabela. Além disso, não é possível identificar o nexo de causalidade entre a despesa, o recurso repassado e o objeto do Contrato de Repasse 0197.514-52/2006.

	15 Recibos de 23/3/2007, Fornecedor: Nave do Mossoró, Valor R$ 6,00, cada, no total de R$ 90,00, ref. prestação de serviço de locação - peças 77, p. 17-19
	--
		Embora o recibo esteja identificado com o nº do contrato de repasse, não é possível identificar o nexo de causalidade com o recurso repassado.

	15 Recibos de 23/3/2007, Fornecedor: Expresso Santa Teresinha, valor R$ 10,00, cada, no total de R$ 150,00, ref. prestação de serviço de locação - peça 77, p. 20-22
	--
		
	15 Recibos de 23/3/2007, Fornecedor: Expresso Corinto, Valor R$ 15,00, cada, no valor total de R$ 225,00, ref. prestação de serviço de locação - peça 77, p. 23-25
	--
		
	15 Recibos de 23/3/2007, Fornecedor: Transvilar, valor R$ 31,00, cada, no total de R$ 465,00, ref. prestação de serviço de locação - peças 77, p. 26-28
	--
		
	12 Recibos de 25/3/2007, Fornecedor: Nave do Mossoró, Valor R$ 6,00, cada, no total de R$ 72,00, ref. prestação de serviço de locação - peças 77, p. 29-30
	--
		
	15 Recibos de 25/3/2007, Fornecedor: Expresso Santa Teresinha, valor R$ 10,00, cada, no total de R$ 150,00, ref. prestação de serviço de locação - peça 77, p. 31-33
	--
		
	15 Recibos de 25/3/2007, Fornecedor: Expresso Corinto, Valor R$ 15,00, cada, no valor total de R$ 225,00, ref. prestação de serviço de locação - peça 77, p. 34-37
	--
		
	15 Recibos de 25/3/2007, Fornecedor: Transvilar, valor R$ 31,00, cada, no total de R$ 465,00, ref. prestação de serviço de locação - peças 77, p. 37-39
	--
		
	--
	Cheque 90003, de 23/3/2007, no valor de R$ 2.790,00, nominal ao Sindicato dos Trabalhadores Rurais de Mãe do Rio - peças 70 e 76 p. 46
	Não consta do extrato bancário
	Não é possível identificar o nexo de causalidade entre a despesa, o recurso repassado e o objeto do Contrato de Repasse 0197.514-52/2006.

	Comprovantes de pagamentos
	Cópias de Cheques
	Extrato Bancário 
	Observação

	60 Recibos de 23/3/2007, Fornecedor: Expresso Corinto, Valor R$ 15,00, cada, no valor total de R$ 900,00, ref. prestação de serviço de locação - peças 70 e 76 p. 47-51 e p. 61-65
	--
	Não consta do extrato bancário
	Embora o recibo esteja identificado com o nº do contrato de repasse, não é possível identificar o nexo de causalidade com o recurso repassado.

	23 Recibos de 25/3/2007, Fornecedor: Nave do Mossoró, Valor R$ 5,00, cada, no total de R$ 115,00, ref. prestação de serviço de locação - peças 70 e 76 p. 52 e 66-68
	--
		
	24 Recibos de 25/3/2007, Fornecedor: Expresso Santa Teresinha, valor R$ 10,00, cada, no total de R$ 240,00, ref. prestação de serviço de locação - peças 70 e 76 p. 53-56
	--
		
	54 Recibos de 23/3/2007, Fornecedor: Transvilar, valor R$ 10,00, cada, no total de R$ 540,00, ref. prestação de serviço de locação - peças 70 e 76 p. 57-60 e peça 77, p. 11-15
	--
		
	30 Recibos de 25/3/2007, Fornecedor: Expresso Corinto, Valor R$ 15,00, cada, no valor total de R$ 450,00, ref. prestação de serviço de locação - peças 70 e 76 p. 69-71 e peça 77, p. 1-2
	--
	Não consta do extrato bancário
	
	32 Recibos de 25/3/2007, Fornecedor: Transvilar, valor R$ 10,00, cada, no total de R$ 320,00, ref. prestação de serviço de locação - peça 77, p. 3-7
	--
	Não consta do extrato bancário
	
	18 Recibos de 23/3/2007, Fornecedor: Nave do Mossoró, Valor R$ 6,00, cada, no total de R$ 115,00, ref. prestação de serviço de locação - peça 77, p. 8-10
	--
		
	--
	Cópia de cheque 900004, de 23/3/2007, no valor de R$ 1.280,00, nominal ao Sindicato dos Trabalhadores Rurais de Mãe do Rio -peças 67 e 73 p. 11
	Não consta do extrato bancário
Não consta do extrato bancário
Não consta do extrato bancário
Não consta do extrato bancário
Não consta do extrato bancário
Não consta do extrato bancário
Não consta do extrato bancário
Não consta do extrato bancário
Não consta do extrato bancário
	Não é possível identificar o nexo de causalidade entre a despesa, o recurso repassado e o objeto do Contrato de Repasse 0197.514-52/2006.

	NF 0107, de 23/3/2007, Fornecedor: Arte Bijoux, no valor de R$ 720,00, ref. material de artesanato - peças 67 e 73, p. 15-16
	Cópia de cheque 900005, de 23/3/2007, no valor de R$ 720,00, para Arte Bijoux - peças 67 e 73 p. 14
		A falta dos REAs e do extrato bancário referente a essa despesa impossibilita comprovar o nexo de causalidade entre a despesa, o recurso repassado e o objeto do Contrato de Repasse 0197.514-52/2006.

	NF 1286, de 27/3/2007, Fornecedor: Hotel Amazonia, valor R$ 2.480,00, ref. hospedagem durante oficinas de capacitação em artesanato de produtos naturais nos dias 22 e 23/11/2007, e Recibo 610, de 27/3/2007, mesmo fornecedor, mesmo valor - peças 67 e 73 p. 18-20
	Cópia de cheque 900006, de 27/3/2007, no valor de R$ 1.240,00, para Hotel Amazônia - peças 67 e 73 p. 17
		
	--
	Cheque 900007, de 27/3/2007, no valor de R$ 1.550,00, nominal ao Sindicato dos Trabalhadores Rurais de Mãe do Rio -peças 66 e 72 e Cópia de cheque 900007, de 17/3/2007, no valor de R$ 1.550,00, para Hotel Amazônia - peças 67 e 73 p. 21
		A falta dos REAs e do extrato bancário referente a essa despesa impossibilita comprovar o nexo de causalidade entre a despesa, o recurso repassado e o objeto do Contrato de Repasse 0197.514-52/2006. Além disso, há inconsistência adicional, pois, há registro do mesmo cheque (900007) sendo nominal a diferentes fornecedores.

	--
	Cheque 900008, sem data, no valor de R$ 1.920,00, nominal ao Sindicato dos Trabalhadores Rurais de Mãe do Rio - peças 66 e 72 p. 21 e peças 68 e 74, p. 1
		A falta dos REAs e do extrato bancário referente a essa despesa impossibilita comprovar o nexo de causalidade entre a despesa, o recurso repassado e o objeto do Contrato de Repasse 0197.514-52/2006. 

	NF 708/2007, de 16/3/2007, Fornecedor: Francisca Maria da Silva, valor R$ 1.240,00, ref. alimentação durante oficinas de acordo com o item 1.1 da meta 1, realizadas nos dias 16 e 17/3/2007 - peças 68 e 74 p. 5
	Cheque 900009, de 27/3/2007, no valor de R$ 1.240,00, nominal ao Sindicato dos Trabalhadores Rurais de Mãe do Rio (peças 66 e 72 p. 21 e peças 68 e 74, p. 4) 
		A falta dos REAs e do extrato bancário referente a essa despesa impossibilita comprovar o nexo de causalidade entre a despesa, o recurso repassado e o objeto do Contrato de Repasse 0197.514-52/2006. Além disso, há inconsistência adicional, pois, a cópia do cheque à peça 68, p. 4 (900009) , está em nome de Francisca Maria da Silva e à peça 66, p. 21, em nome do recorrente.

	NF 1287, de 27/3/2007, Fornecedor: Hotel Amazônia, valor R$ 4.650,00 ref. hospedagem durante oficinas de acordo com o item 2.2 da meta 2, realizadas nos dias 26 e 27/3/2007 e recibo correspondente - peças 68 e 74 p. 7-9 
	Cheque 900010, de 27/3/2007, no valor de R$ 2.325,00, nominal ao Sindicato dos Trabalhadores Rurais de Mãe do Rio -peças 66 e 72 p. 23 e peças 68, p. 4
		A falta dos REAs e do extrato bancário referente a essa despesa impossibilita comprovar o nexo de causalidade entre a despesa, o recurso repassado e o objeto do Contrato de Repasse 0197.514-52/2006. Além disso, há inconsistência adicional, pois, a cópia do cheque à peça 68, p. 6 (900010) , está em nome de Francisca Maria da Silva e à peça 66, p. 21, em nome do Hotel Amazónia e a que está à peça 68, p. 4, está em nome do recorrente. 

	NF 9361, de 20/3/2007, Fornecedor: Posto Rei das Selvas, Valor R$ 130,00, ref. despesas de combustível - peças 68 e 74 p. 11-12
	Cheque 900011, de 27/3/2007, no valor de R$ 130,00, nominal ao Sindicato dos Trabalhadores Rurais de Mãe do Rio - peças 66 e 72 p. 23 e peças 68 e 74, p. 10 
		A falta dos REAs e do extrato bancário referente a essa despesa impossibilita comprovar o nexo de causalidade entre a despesa, o recurso repassado e o objeto do Contrato de Repasse 0197.514-52/2006. Além disso, há inconsistência adicional, pois, a cópia do cheque à peça 68, p. 10 (900011) , está em nome de Posto Rei das Selvas e à peça 66, p. 23, em nome do recorrente. 

	NF 9424, de 11/5/2007, Fornecedor: Posto Rei das Selvas, Valor R$ 312,00, ref. despesas de combustível - peças 68 e 74 p. 14-15
	Cheque 900012, de 27/3/2007, no valor de R$ 312,00, nominal ao Sindicato dos Trabalhadores Rurais de Mãe do Rio - peças 66 e 72 p. 23 e peças 68 e 74, p. 13
		A falta dos REAs e do extrato bancário referente a essa despesa impossibilita comprovar o nexo de causalidade entre a despesa, o recurso repassado e o objeto do Contrato de Repasse 0197.514-52/2006. Além disso, há inconsistência adicional, pois, a cópia do cheque à peça 68, p. 13 (900012) , está em nome de Posto Rei das Selvas e à peça 66, p. 23, em nome do recorrente. 

	--
	Cópia de cheque 900013, de 27/3/2007, valor R$ 1.280,00, nominal ao Sindicato dos Trabalhadores Rurais de Mãe do Rio - peças 68 e 74, p. 16
		A falta dos REAs e do extrato bancário referente a essa despesa impossibilita comprovar o nexo de causalidade entre a despesa, o recurso repassado e o objeto do Contrato de Repasse 0197.514-52/2006. Além disso, há inconsistência adicional, pois, há registro do mesmo cheque (900007) sendo nominal a diferentes fornecedores.

	NF 710/2007, de 23/3/2007, Fornecedor: Francisca Maria da Silva, valor R$ 1.240,00, ref. alimentação durante oficinas de acordo com o item 2.1 da meta 2, realizadas nos dias 22 e 23/3/2007 - peças 68 e 74 p. 20-21
	Cópia de cheque 900014, de 27/3/2007, no valor de R$ 1.240,00, nominal a Francisca Maria da Silva (peças 68 e 74, p. 22) 
		A falta dos REAs e do extrato bancário referente a essa despesa impossibilita comprovar o nexo de causalidade entre a despesa, o recurso repassado e o objeto do Contrato de Repasse 0197.514-52/2006.

	NF 711/2007, de 27/3/2007, Fornecedor: Francisca Maria da Silva, valor R$ 1.860,00, ref. alimentação durante oficinas de acordo com o item 2.2 da meta 2, realizadas nos dias 26 e 27/3/2007 - peças 68 e 74 p. 23
	Cópia de cheque 900015, de 27/3/2007, no valor de R$ 1.860,00, nominal a Francisca Maria da Silva (peças 68 e 74, p. 19) 
		
	NF 621538 1, de 4/4/2007, Fornecedor: Amazonia Reflorestamento, R$ 6.000,00, ref. mudas de árvores - peças 69 e 75 p. 2-4
	Cópia de cheque 900016, de 4/4/2007, no valor de R$ 2.500,00, nominal a Amazonia Reflorestamento Ltda. (peças 68 e 74, p. 24) e cópia do cheque 900016, de 4/4/2007, mesmo valor, nominal a Luci Sanchez (peças 66 e 72 p. 17) 
		A falta dos REAs e do extrato bancário referente a essa despesa impossibilita comprovar o nexo de causalidade entre a despesa, o recurso repassado e o objeto do Contrato de Repasse 0197.514-52/2006. Além disso, há inconsistência adicional, pois, há registro do mesmo cheque (900016) sendo nominal a diferentes fornecedores

	--
	Cheque 900017, de 5/4/2007, no valor de R$ 3.500,00, nominal a Amazonia Reflorestamento - peças 69 e 75 p. 1
		Não é possível identificar o nexo de causalidade entre a despesa, o recurso repassado e o objeto do Contrato de Repasse 0197.514-52/2006.

	NF 334, de 1/4/2007, Fornecedor: A. Klain, Valor R$ 1.080,00, ref. material de papelaria - peças 69 e 75 p. 6-7
	Cheque 900018, de 28/3/2007, valor de R$ 1.080,00, nominal a. Klain -peças 66 e 72 p. 22 e cópia mesmo cheque, de 1/4/2007, (peças 69 e 75, p. 5) 
		A falta dos REAs e do extrato bancário referente a essa despesa impossibilita comprovar o nexo de causalidade entre a despesa, o recurso repassado e o objeto do Contrato de Repasse 0197.514-52/2006. 

	Recibo de 4/4/2007, Fornecedor: Gerri R. F. Murilo ME, Valor R$ 280,00, ref. locação de veículos durante a mobilização e realização das oficinas de capacitação pevistas na Meta 2 - capacitação de mulheres rurais em atividades não agrícolas - peças 69 e 75 p. 9
	Cópia de cheque 900019, de 4/4/2007, valor R$ 280,00, nominal a Gerri R. F. Murilo ME - peças 69 e 75, p. 8
		
	Recibo de 5/4/2007, Fornecedor: Gerri R. F. Murilo ME, Valor R$ 420,00, ref. locação de veículos durante a mobilização e realização das oficinas de capacitação previstas na Meta 2 - capacitação de mulheres rurais em atividades não agrícolas - peças 70 e 76 p. 2
	Cópia de cheque 900020, de 5/4/2007, valor R$ 420,00, nominal a Gerri R. F. Murilo ME - peças 70 e 76, p. 1
		
	Recibo de 17/4/2007, fornec.  Paróquia São Francisco de Assis, Valor R$ 1.950,00, ref. hospedagem no período de 13 a 17/4/2007, para agricultores durante a Oficina de Implantação de Quintais Agroecológicos e SAFs - peças 70 e 76 p. 4
	Cópia de cheque 900021, de 17/4/2007, valor R$ 1.950,00, nominal a Paróquia São Francisco de Assis - peças 70 e 76, p. 3
		
	--
	Cópia de cheque 900022, de 10/4/2007, valor R$ 1.560,00, nominal ao Sindicato dos Trabalhadores Rurais de Mãe do Rio - peças 70 e 76, p. 5
		Não é possível identificar o nexo de causalidade entre a despesa, o recurso repassado e o objeto do Contrato de Repasse 0197.514-52/2006.

	NF 366, de 30/5/2007, Fornecedor: D.M. Cardoso ME, Valor R$ 1.240,00, ref. itens alimentícios - peças 70 e 76 p. 6-8 
	Cópia de cheque 900023, de 26/5/2007, e cheque 900023, emitido em 24/5/2007, de valor R$ 1.240,00, nominal a D.M. Cardoso ME - peças 70 e 76, p. 9 e peças 66 e 72 p. 18
		A falta dos REAs e do extrato bancário referente a essa despesa impossibilita comprovar o nexo de causalidade entre a despesa, o recurso repassado e o objeto do Contrato de Repasse 0197.514-52/2006.

	NF 382, de 23/3/2007, Fornecedor: Anass Informática, Valor R$ 240,00, ref. aluguel de computador - peças 70 e 76 p. 15-16
	Cópia de cheque 900024, de 23/3/2007, valor R$ 240,00, nominal a Anass Informática - peças 70 e 76, p. 14
		
	NF 332, de 1/4/2007, Fornecedor: A. Klain, Valor R$ 360,00, ref. material de escritório - peças 70 e 76 p. 19-20
	Cópia de cheque 900025, de 1/4/2007, valor R$ 360,00, nominal a. Klain - peças 70 e 76, p. 18
		
	--
	Cópia de cheque 900026, de 24/4/2007, valor R$ 360,00, nominal a Sindicato dos Trabalhadores Rurais de Mãe do Rio - peças 70 e 76, p. 21
		Não é possível identificar o nexo de causalidade entre a despesa, o recurso repassado e o objeto do Contrato de Repasse 0197.514-52/2006.

	Recibo de 30/4/2007, Fornecedor: Maria Valdecir Pontes do Nascimento, Valor R$ 1.240,00, ref. fornecimento de alimentação durante Oficinas de Capacitação em Desenvolvimento Local Sustentável e Visão Empreendedora da Propriedade Rural, no período de 26 a 29/4/2007 - peças 70 e 76 p. 26
	Cópia de cheque 900027, de 30/4/2007, valor R$ 1.240,00, nominal a Maria Valdecir Pontes do Nascimento - peças 70 e 76, p. 25
		A falta dos REAs e do extrato bancário referente a essa despesa impossibilita comprovar o nexo de causalidade entre a despesa, o recurso repassado e o objeto do Contrato de Repasse 0197.514-52/2006.

	Recibo de 30/4/2007, Fornecedor: Paróquia São Francisco de Assis, Valor R$ 3.100,00, ref. hospedagem no período de 26 a 30/4/2007, para agricultores e agricultoras durante a Oficina de Capacitação em Desenvolvimento Local Sustentável e Visão Empreendedora da Propriedade Rural- peças 70 e 76 p. 28
	Cópia de cheque 900028, de 17/4/2007, valor R$ 3.100,00, nominal a Paróquia São Francisco de Assis - peças 70 e 76, p. 27
		
	--
	Cópia de cheque 900029, de 30/4/2007, valor R$ 1.860,00, nominal a Sindicato dos Trabalhadores Rurais de Mãe do Rio - peças 70 e 76, p. 29
		Não é possível identificar o nexo de causalidade entre a despesa, o recurso repassado e o objeto do Contrato de Repasse 0197.514-52/2006.

	--
	Cópia de cheque 900030, de 30/4/2007, valor R$ 1.280,00, nominal a Sindicato dos Trabalhadores Rurais de Mãe do Rio - peças 70 e 76, p. 34
		
	Recibo de 11/5/2007, Fornecedor: Gerri R. F. Murilo ME, Valor R$ 280,00, ref. locação de veículos durante a mobilização e realização das Palestras sobre os novos rumos na juventude rural e suas formas de representatividade social no nordeste paraense - peças 70 e 76 p. 38 
	Cópia de cheque 900031, de 11/5/2007, valor R$ 280,00, nominal a Gerri R.F. Murilo ME - peças 70 e 76, p. 37
		A falta dos REAs e do extrato bancário referente a essa despesa impossibilita comprovar o nexo de causalidade entre a despesa, o recurso repassado e o objeto do Contrato de Repasse 0197.514-52/2006.

	Recibo 801, de 11/5/2007, Fornecedor: Nosso Lar Spazzio, Valor R$ 240,00, ref. aluguel de equipamentos tecnológicos - peças 70 e 76 p. 40
	Cópia de cheque 900032, de 11/5/2007, valor R$ 240,00, nominal a Nosso Lar Spazzio - peças 70 e 76, p. 39
		
	NF 345, de 11/5/2007, Fornecedor: A. Klain, Valor R$ 360,00, ref. material de escritório - peças 70 e 76 p. 42-43
	Cópia de cheque 900033, de 11/5/2007, valor R$ 720,00, nominal a A. Klain - peças 70 e 76, p. 41
		
	NF 9363, de 27/3/2007, Fornecedor: Posto Rei das Selvas Valor R$ 312,00, ref. combustível - peças 70 e 76 p. 45
	Cópia de cheque 900034, de 11/5/2007, valor R$ 312,00, nominal a Posto Rei das Selvas - peças 70 e 76, p. 44
		A falta dos REAs e do extrato bancário referente a essa despesa impossibilita comprovar o nexo de causalidade entre a despesa, o recurso repassado e o objeto do Contrato de Repasse 0197.514-52/2006. 

	--
	Cheque 900036, de 22/5/2007, no valor de R$ 1.280,00, nominal a Sérgio Roberto Lima da Cruz (peças 66 e 72 p. 19) 
		Não é possível identificar o nexo de causalidade entre a despesa, o recurso repassado e o objeto do Contrato de Repasse 0197.514-52/2006.

	--
	Cheque 900037, de 22/5/2007, no valor de R$ 1.860,00, nominal ao Sindicato dos Trabalhadores Rurais de Mãe do Rio (peças 66 e 72 p. 19) 
		
	--
	Cheque 900038, de 22/5/2007, no valor de R$ 700,00, nominal ao Sindicato dos Trabalhadores Rurais de Mãe do Rio (peças 66 e 72 p. 19) 
		
	---
	Cheque 900040, de 24/5/2007, no valor de R$ 400,00, nominal a D. M. Cardoso (peças 66 e 72 p. 18) 
		
	NF 1288, de 17/3/2007, Fornecedor: Hotel Amazonia, valor R$ 3.100,00, ref. hospedagem durante oficinas de capacitação de acordo com o item 1.1 da meta 1, realizadas em 16 e 17/3/2007 e recibo correspondente- peças 67 e 73 p. 22-24
	Cheque 900041, de 24/5/2007, no valor de R$ 3.100,00, nominal ao Palace Hotel Amazonia Ltda. (peças 66 e 72 p. 12) 
		A falta dos REAs e do extrato bancário referente a essa despesa impossibilita comprovar o nexo de causalidade entre a despesa, o recurso repassado e o objeto do Contrato de Repasse 0197.514-52/2006.

	--
	Cheque 900050, de 4/6//2007, no valor de R$ 4.900,00, nominal a Sérgio Roberto Lima da Cruz (peças 66 e 72 p. 20) 
		Não é possível identificar o nexo de causalidade entre a despesa, o recurso repassado e o objeto do Contrato de Repasse 0197.514-52/2006.

	--
	Cheque 900053, de 19/6/2007, no valor de R$ 500,00, nominal a Nosso Lar Tecidos (peças 66 e 72 p. 15) 
		
	--
	Cheque 900054, de 26/6/2007, no valor de R$ 4.200,00, nominal a Sérgio Roberto Lima da Cruz (peças 66 e 72 p. 13) 
		
	----
	Cheque 900055, de 2/7/2007, no valor de R$ 3.000,00, nominal ao Sindicato dos Trabalhadores Rurais de Mãe do Rio (peças 66 e 72 p. 11) 
	Cheque 900055, de 2/7/2007, mesmo valor - peça 66, p. 6
	Não é possível comprovar o nexo de causalidade entre a despesa e o recurso repassado.

	--
	--
	Cheque 900056, no valor de R$ 700,00 - peça 66, p. 6
	
	RPA de serviço prestado, emitido em 27/3/2007, assinado e em nome de Maria Adrielma L. da Cruz, valor R$ 640,00, ref. capacitação em artesanato de produtos naturais realizada em 25 e 27/3/2007 - peças 68 e 74 p. 17
	Cheque 900057, de 6/7/2007, no valor de R$ 2.000,00, nominal a Maria Adrielma Lima da Cruz (peças 66 e 72 p. 16) 
	Cheque 900057, mesmo valor - peça 66, p. 6
	A falta dos REAs e do extrato bancário referente a essa despesa impossibilita comprovar o nexo de causalidade entre a despesa, o recurso repassado e o objeto do Contrato de Repasse 0197.514-52/2006.
Além disso, há inconsistência adicional, pois, os valores são divergentes. 

	--
	--
	Cheque 900058, no valor de R$ 2.100,00 - peça 66, p. 7
	Não é possível comprovar o nexo de causalidade entre a despesa e o recurso repassado.

	NF 1709, de 24/7/2007, Fornec: Doalp Publicações Ltda. - EPP no valor de R$ 560,00, ref. publicação de aviso de licitação no Diário Oficial do Pará - peças 66 e 72, p. 9
	--
	Não consta do extrato bancário
	
	Comprovantes de pagamentos
	Cópias de Cheques
	Extrato Bancário 
	Observação

	NF 1757, de 9/5/2007, Fornecedor: Doalp Publicações Ltda. - EPP, no valor de R$ 590,00, ref. publicação de pregão presencial no Diário Oficial do Pará - peças 66 e 72, p. 10
	--
	Não consta do extrato bancário
	Não é possível comprovar o nexo de causalidade entre a despesa e o recurso repassado.

	NF 367, de 30/5/2007, Fornecedor: D.M. Cardoso ME, Valor R$ 1.240,00, ref. itens alimentícios e recibo correspondente sem data- peças 70 e 76 p. 10-13 
	--
		
	Recibo de 30/4/2007, Fornecedor: Raimundo Abel de Souza, valor R$ 400,00, ref. frete de ônibus durante oficinas de Capacitação em Desenvolvimento Local Sustentável e Visão Empreendedora da Propriedade Rural, no período de 26 a 29/4/2007 - peças 70 e 76 p. 30
	--
		
	Recibo de 30/4/2007, Fornecedor: Carlos Valentim Ferreira de Souza, valor R$ 500,00, ref. frete de ônibus durante oficinas de Capacitação em Desenvolvimento Local Sustentável e Visão Empreendedora da Propriedade Rural, no período de 26 a 29/4/2007 - peças 70 e 76 p. 31
	--
		
	Recibo de 30/4/2007, Fornecedor: Mauro Chaves Pereira, valor R$ 250,00, ref. frete de ônibus durante oficinas de Capacitação em Desenvolvimento Local Sustentável e Visão Empreendedora da Propriedade Rural, no período de 26 a 29/4/2007 - peças 70 e 76 p. 32
	--
	Não consta do extrato bancário
	Não é possível comprovar o nexo de causalidade entre a despesa e o recurso repassado.

	Recibo de 30/4/2007, Fornecedor: Francisco Adevane Souza Braz, valor R$ 710,00, ref. frete de ônibus durante oficinas de Capacitação em Desenvolvimento Local Sustentável e Visão Empreendedora da Propriedade Rural, no período de 26 a 29/4/2007 - peças 70 e 76 p. 33
	--
		
	RPA de serviço prestado, emitido em 11/5/2007, assinado e em nome de Albene L Kiz Carvalho Monteiro, valor R$ 640,00, ref. pgto. de hora técnica de moderação na oficina de Capacitação em Desenvolvimento Local Sustentável e Visão Empreendedora da Propriedade Rural, realizada em 26 a 30/4/2007 - peças 70 e 76 p. 35
	--
		
	Comprovantes de pagamentos
	Cópias de Cheques
	Extrato Bancário 
	Observação

	RPA de serviço prestado, emitido em 11/5/2007, assinado e em nome de Luis Savio Melo da Silva, valor R$ 640,00, ref. pgto. de hora técnica de moderação na oficina de Capacitação em Desenvolvimento Local Sustentável e Visão Empreendedora da Propriedade Rural, realizada em 26 a 30/4/2007 - peças 70 e 76 p. 36
	--
	Não consta do extrato bancário
	Não é possível comprovar o nexo de causalidade entre a despesa e o recurso repassado.

	Recibo de 24/4/2007, Fornecedor: Jailson de Socorro de Oliveira Pinheiro, Valor R$ 580,00, ref. frete de ônibus durante curso de capacitação em quintais agroecológicos e SAFs no período de 13 a 17/4/2007, na Comunidade de Santa Rita do Peripindeua - peças 70 e 76 p. 22
	--
		
	Comprovantes de pagamentos
	Cópias de Cheques
	Extrato Bancário 
	Observação

	Recibo de 24/4/2007, Fornecedor: Mauro Chaves Pereira, Valor R$ 700,00, ref. frete de ônibus durante curso de capacitação em quintais agroecológicos e SAFs no período de 13 a 17/4/2007, na Comunidade de Santa Rita do Peripindeua - peças 70 e 76 p. 23
	--
	Não consta do extrato bancário
	Não é possível comprovar o nexo de causalidade entre a despesa e o recurso repassado.

	Recibo de 24/4/2007, Fornecedor: Francisco Adevane Souza Braz, Valor R$ 400,00, ref. frete de ônibus durante curso de capacitação em quintais agroecológicos e SAFs no período de 13 a 17/4/2007, na Comunidade de Santa Rita do Peripindeua - peças 70 e 76 p. 23
	--
		
	RPA de serviço prestado, emitido em 23/3/2007, assinado por Nathalia Aline Carmo dos Santos, valor R$ 640,00, ref. 16h de oficinas de capacitação em Agroecologia e Transição para agricultura de bases ecológicas, realizadas em 16 e 17/3/2007 - peças 67 e 73 p. 12
	--
		
	Comprovantes de pagamentos
	Cópias de Cheques
	Extrato Bancário 
	Observação

	RPA de serviço prestado, emitido em 23/3/2007 em 16 e 17/3/2007, assinado e em nome de Maria de Jesus dos Santos Lima, valor R$ 640,00, ref. 16h de uma oficina em Agroecologia e Transição para agricultura de bases ecológicas, realizadas em 16 e 17/3/2007 - peças 67 e 73 p. 13
	--
	Não consta do extrato bancário
	Não é possível comprovar o nexo de causalidade entre a despesa e o recurso repassado.

	RPA de serviço prestado, emitido em 27/3/2007, assinado e em nome de Maria de Nazaré Machado Barbosa, valor R$ 640,00, ref. capacitação em produtos reciclados realizada em 23 e 25/3/2007 - peças 68 e 74 p. 2
	--
		
	RPA de serviço prestado, emitido em 27/3/2007, assinado e em nome de Silvia Raquel Lima Nascimento, valor R$ 640,00, ref. capacitação em produtos reciclados realizada em 23 e 25/3/2007 - peças 68 e 74 p. 3
	--
		
	RPA de serviço prestado, emitido em 27/3/2007, assinado e em nome de Gleisiane Guimaraes Brito, valor R$ 640,00, ref. capacitação em artesanato de produtos naturais realizada em 25 e 27/3/2007 - peças 68 e 74 p. 18
	--
	Não consta do extrato bancário
	Não é possível comprovar o nexo de causalidade entre a despesa e o recurso repassado.

	Cupom fiscal - Fornecedor: Posto Rei das Selvas, emitido em 3/12/2015, valor ilegível - peças 67 e 73, p. 1
	--
	Não consta do extrato bancário
	Não é possível comprovar o nexo de causalidade entre a despesa e o recurso repassado. Além disso, há inconsistência adicional, pois, a despesas foi realizada no exercício de 2015.

	Cupom fiscal - Fornecedor: Posto Rei das Selvas, emitido em 4/12/2015, no valor de R$ 300,00 - peças 67 e 73, p. 1
	--
		
	Cupom fiscal - Fornecedor: Posto Rei das Selvas, emitido em 11/2015, no valor de R$ 45,00 - peças 67 e 73, p. 1
	--
		
	Cupom fiscal - Fornecedor: Posto Rei das Selvas, emitido em 3/12/2015, valor ilegível - peças 67 e 73, p. 1
	--
		
	Cupom fiscal - Fornecedor: Posto Rei das Selvas, emitido em 18/11/2015, no valor de R$ 30,00 - peças 67 e 73, p. 2
	--
		
	Cupom fiscal - Fornecedor: Posto Rei das Selvas, emitido em 18/11/2015, valor ilegível - peças 67 e 73, p. 2
	--
		
	Comprovantes de pagamentos
	Cópias de Cheques
	Extrato Bancário 
	Observação

	Cupom fiscal - Fornecedor: Posto Rei das Selvas, emitido em 18/11/2015, no valor de R$ 200,03 - peças 67 e 73, p. 2
	--
	Não consta do extrato bancário
	Não é possível comprovar o nexo de causalidade entre a despesa e o recurso repassado. Além disso, há inconsistência adicional, pois, a despesas foi realizada no exercício de 2015.

	Cupom fiscal - Fornecedor: Posto Rei das Selvas, emitido em 19/11/2015, no valor de R$ 300,02 - peças 67 e 73, p. 2
	--
		
	Doc. 4127 emitido por Autoelétrica Pernambuco, de 4/12/2015, valor R$ 347,00 - peças 67 e 73, p. 3
	--
		
	Doc. s/n emitido por Chaveiro Lima, de 20/11/2015, valor R$ 50,00 - peças 67 e 73, p. 3
	--
		
	Doc. s/n emitido por Vidraçaria Ferreira, sem data, valor R$ 15,00 - peças 67 e 73, p. 4
	--
		
	Doc. s/n emitido por Oficina Peixinho, de 1/12/2015, valor R$ 50,00 - peças 67 e 73, p. 4
	--
		
	Doc. s/n emitido por Posto Pacheco, de 2/12/2015, valor R$ 500,00 - peças 67 e 73, p. 5
	--
		
	Doc. s/n emitido por Posto Pacheco, de 30/11/2015, valor R$ 540,06 - peças 67 e 73, p. 5
	--
		
	Comprovantes de pagamentos
	Cópias de Cheques
	Extrato Bancário 
	Observação

	Doc. s/n emitido por Posto Pacheco, de 24/11/2015, valor R$ 500,02 e cupom fiscal de mesmo valor - peças 67 e 73, p. 6 e 10
	--
	Não consta do extrato bancário
	Não é possível comprovar o nexo de causalidade entre a despesa e o recurso repassado. Além disso, há inconsistência adicional, pois, a despesas foi realizada no exercício de 2015.

	Doc. s/n emitido por Posto Pacheco, de 26/11/2015, valor R$ 500,03 e cupom fiscal de mesmo valor - peças 67 e 73, p. 6 e 10
	--
		
	Doc. s/n emitido por Posto Pacheco, de 12/11/2015, valor R$ 500,00 - peças 67 e 73, p. 7
	--
		
	Doc. s/n emitido por Posto Pacheco, de 13/11/2015, valor R$ 10,00 - peças 67 e 73, p. 7
	--
		
	Doc. s/n emitido por Posto Pacheco, de 25/11/2015, valor R$ 500,03 e cupom fiscal de mesmo valor - peças 67 e 73, p. 8-9 
	--
		
	Doc. s/n emitido por Posto Pacheco, de 20/11/2015, valor R$ 500,00 - peças 67 e 73, p. 8-9
	--
		
				Não houve despesas comprovadas

6.18.	Como resta evidenciado, também não há como comprovar a execução financeira do objeto, permanecendo devido o débito imputado, pois não se pode afirmar que os recursos repassados foram, de fato, aplicados aos fins colimados. 
6.19.	Nesse contexto, não se aplica ao caso o Acórdão 6134/2020-TCU-Primeira Câmara, Rel. Walton Alencar Rodrigues, trazido como precedente pelo recorrente, uma vez que, que naquele decisum, os documentos complementares foram suficientes para o afastamento do débito, ocasionando o julgamento das contas como regulares com ressalva.
6.20.	Também não se aplica a jurisprudência dos tribunais de justiça, uma vez que não está a se tratar, no presente caso, de improbidade administrativa, responsabilidade objetiva ou dolo. A responsabilização no âmbito desta Corte de Contas prescinde da existência de dolo ou culpa, observado o devido processo legal, o contraditório e a ampla defesa e sempre de forma subjetiva. Dessa forma, basta haver a existência de débito e a inexistência de justificativa que elida o débito ou a violação à norma legal para emergir a responsabilização do agente sob a competência fiscalizadora do TCU. 
6.21.	Assim, diante da inexistência de qualquer elemento que leve a concluir pela execução do objeto do Contrato de Repasse 0197.514-52/2006, resta não comprovada a boa e regular aplicação dos recursos repassados ao recorrente, razão pela qual permanece sua responsabilização.
7.	Se o recorrente agiu de boa-fé (peça 52) .
7.1.	O recorrente afirma que comprova a sua boa-fé, com base nos seguintes argumentos: juntou o Ofício 020/21, de 2/6/2021, dirigido à Caixa, solicitando o extrato da conta corrente 013.00008172.3, no período de 25/8/2006 a dezembro de 2008.
Análise
7.2.	Não assiste razão ao recorrente, considerando que a ação de solicitar o extrato da conta-corrente-específica não comprova a sua boa-fé. A jurisprudência deste Tribunal sedimentou entendimento de que quando se trata de processos atinentes ao exercício do controle financeiro da Administração Pública, tais como o que ora se examina, a boa-fé não pode ser presumida, devendo ser demonstrada e comprovada a partir dos elementos que integram os autos. Tal interpretação decorre da compreensão de que, relativamente à fiscalização dos gastos públicos, privilegia-se a inversão do ônus da prova, pois cabe ao gestor comprovar a boa aplicação dos dinheiros e valores públicos sob sua responsabilidade.
7.3.	Nesse contexto, e após exame de toda a documentação carreada aos autos, não há como se vislumbrar a boa-fé na conduta do responsável, já que não foram constatados atos ou fatos atenuantes os quais pudessem apontar para atitude zelosa e diligente do responsável na gestão da coisa pública. Com efeito, o recorrente não apresentou aos autos provas ou argumentos que elidam ou mesmo atenuem a não comprovação da boa e regular aplicação dos recursos recebidos.
7.4	Na fase instrutiva a unidade técnica assim se pronunciou acerca da boa-fé (peça 23, p. 6) :  
	34. Em se tratando de processo em que a parte interessada não se manifestou acerca das irregularidades imputadas, não há elementos para que se possa efetivamente aferir e reconhecer a ocorrência de boa-fé na conduta do responsável, podendo este Tribunal, desde logo, proferir o julgamento de mérito pela irregularidade das contas, conforme nos termos dos §§ 2º e 6º do art. 202 do Regimento Interno do TCU. 35. Nesse sentido, são os Acórdão 2064/2011-TCU-Primeira Câmara, da relatoria do Ministro Ubiratan Aguiar; 6.182/2011-TCU-1ª Câmara, da relatoria do Ministro Weber de Oliveira; 4.072/2010-TCU-1ª Câmara, da relatoria do Ministro Valmir Campelo; 1.189/2009-TCU-1ª Câmara, da relatoria do Ministro Marcos Bemquerer e 731/2008-TCU-Plenário, da relatoria do Ministro Aroldo Cedraz; dentre outros.
7.5.	Sobre o assunto, o art. 202, § 6º, do Regimento Interno do TCU, estabelece que, não restando configurada de forma objetiva a boa-fé dos responsáveis, o Tribunal proferirá, desde logo, o julgamento definitivo de mérito pela irregularidade das contas, como ocorreu no presente caso. São nesse sentido os Acórdão 10995/2015-TCU-Segunda Câmara, Rel. Marcos Bemquerer, 7473/2015-1ª Câmara, rel. Benjamin Zymler e 9376/2015-2ª Câmara, Rel. Vital do Rêgo.
7.6.	Em face do exposto, propõe-se não acolher a tese apresentada pelo recorrente.
CONCLUSÃO
8.	Das análises anteriores, conclui-se que:
	a) não ocorreu a prescrição;
	b) diante da inexistência de elementos que levem a concluir pela execução do objeto do Contrato de Repasse 0197.514-52/2006, resta não comprovada a boa e regular aplicação dos recursos repassados ao recorrente, razão pela qual permanece a responsabilização do recorrente;
	c) não houve comprovação da boa-fé do recorrente. 
8.1.	 Com base nessas conclusões, propõe-se o não provimento do recurso, uma vez que os argumentos ofertados não tiveram o condão de elidir as irregularidades inquinadas e nada adicionam aos arrazoados já rejeitados pelo Tribunal, perdurando válidas as razões de decidir consubstanciadas no acórdão atacado.  
INFORMAÇÕES ADICIONAIS
9.	Identificou-se erro material no item 9.1 acórdão recorrido, tendo em vista que o nome do responsável se encontra com grafia incorreta, razão pela qual deve ser retificado, com fundamento na Súmula 145, de modo a dar-lhe a seguinte redação: 
9.1. julgar, com fundamento nos arts. 1º, inciso I, 16, inciso III, alíneas 'b' e 'c', 19 e 23, inciso III, da Lei 8.443, de 16 de julho de 1992, irregulares as contas do Sindicato dos Trabalhadores Rurais de Mãe do Rio e de Iracirdo Cordeiro, condenando-os, solidariamente, ao pagamento das quantias abaixo especificadas, fixando-lhes o prazo de quinze dias, a contar da notificação, para que seja comprovado, perante o Tribunal (art. 214, inciso III, alínea 'a', do Regimento Interno) , o recolhimento da dívida aos cofres do Tesouro Nacional, atualizada monetariamente e acrescida dos juros de mora calculados a partir das datas de ocorrência indicadas até a data do efetivo recolhimento, na forma prevista na legislação em vigor;
PROPOSTA DE ENCAMINHAMENTO 
10.	Ante o exposto, com fundamento nos artigos 32, inciso I; e 33, da Lei 8.443/1992, submetem-se os autos à consideração superior, com posterior encaminhamento ao Ministério Público junto ao Tribunal de Contas da União e ao Gabinete do Relator, propondo:
a)  conhecer do recurso interposto por Iracirdo Cordeiro e, no mérito, negar-lhe provimento;
b) com fundamento na Súmula TCU 145, retificar o subitem 9.1 do Acórdão 14049/2020-TCU-Primeira Câmara, de modo a dar-lhe a seguinte redação:
9.1. julgar, com fundamento nos arts. 1º, inciso I, 16, inciso III, alíneas 'b' e 'c', 19 e 23, inciso III, da Lei 8.443, de 16 de julho de 1992, irregulares as contas do Sindicato dos Trabalhadores Rurais de Mãe do Rio e de Iracirdo Cordeiro, condenando-os, solidariamente, ao pagamento das quantias abaixo especificadas, fixando-lhes o prazo de quinze dias, a contar da notificação, para que seja comprovado, perante o Tribunal (art. 214, inciso III, alínea 'a', do Regimento Interno) , o recolhimento da dívida aos cofres do Tesouro Nacional, atualizada monetariamente e acrescida dos juros de mora calculados a partir das datas de ocorrência indicadas até a data do efetivo recolhimento, na forma prevista na legislação em vigor;
c) comunicar a deliberação que vier a ser proferida por esta Corte ao recorrente, à Procuradoria da República no Estado do Pará e demais interessados."
	É o relatório.

Eric Felipe Valente Pimenta (21.794/OAB-PA) e Rodrigo Chaves Rodrigues (15.275/OAB-PA), representando Iracirdo Cordeiro

Procurador Sergio Ricardo Costa Caribé

TOMADA DE CONTAS ESPECIAL. CONTRATO DE REPASSE. NÃO COMPROVAÇÃO DA REGULAR APLICAÇÃO DOS RECURSOS RECEBIDOS. CITAÇÃO. REVELIA. CONTAS IRREGULARES. DÉBITO. MULTA. RECURSO DE RECONSIDERAÇÃO. CONHECIMENTO. NEGATIVA DE PROVIMENTO.

TOMADA DE CONTAS ESPECIAL (TCE)

Secretaria de Recursos (Serur)

Examina-se recurso de reconsideração interposto por Iracirdo Cordeiro em face do Acórdão 14049/2020-TCU-Primeira Câmara, que julgou irregulares suas contas especiais e o condenou solidariamente ao pagamento do débito de R$ 91.121,50 (ref. 2007) e de multa individual de R$ 10.000,00.
2.	A tomada de contas especial (TCE) originalmente apreciada nestes autos foi instaurada pela então Secretaria Especial da Agricultura Familiar e Desenvolvimento Agrário - SEAD, vinculada ao extinto Ministério do Desenvolvimento Agrário - MDA, em desfavor do Sindicato dos Trabalhadores Rurais de Mãe do Rio e de Iracirdo Cordeiro, na condição de presidente da entidade, em decorrência da não comprovação da boa e regular aplicação de recursos liberados mediante o Contrato de Repasse 0197.514-52/2006.
3.	Após o repasse das duas primeiras parcelas dos recursos, no valor total de R$ 91.121,50, não foi apresentado ao órgão federal o Relatório de Execução de Atividades - REA, em descumprimento à obrigação prevista na Cláusula Terceira, item 3.2, "c" do contrato de repasse. Mesmo com a prorrogação da vigência do instrumento por sucessivos períodos por solicitação da contratada, o referido relatório não foi encaminhado, o que ensejou esta TCE.
4.	No Tribunal, apesar de devidamente citados, ambos responsáveis foram considerados revéis e, então, tiveram suas contas julgadas irregulares, foram condenados em solidariedade ao ressarcimento ao erário e foram apenados com multa.
5.	Nesta fase processual, conforme reproduzido no relatório precedente, a Secretaria de Recursos - Serur e o Ministério Público analisaram os argumentos e documentos apresentados pelo ora recorrente e propuseram negar provimento ao apelo.
6.	Preliminarmente, reitero o exame de admissibilidade juntado à peça 54 e conheço do recurso de reconsideração. No mérito, manifesto-me de acordo com os pareceres da unidade instrutora e do Ministério Público, adotando seus conteúdos como minhas próprias análises e conclusões.
7.	Conforme análise empreendida pela Serur, não ocorreu a prescrição da pretensão punitiva, levando-se em conta as balizas fixadas por meio do Acórdão 1441/2006-TCU-Plenário, eis queo prazo final para a prestação de contas do instrumento era 28/11/2014 e a ordem de citação do responsável foi exarada em 23/4/2019.
8.	Além disso, ainda que se considerasse a possibilidade de prescrição da pretensão ressarcitória por parte do Tribunal, ela também não teria ocorrido, seja tomando por base o critério adotado pelo Acórdão 1441/2006-TCU-Plenário ou a Lei 9.873/1999.
9.	No mérito, em síntese, com base em documentos financeiros juntados aos autos, o recorrente alega que os recursos recebidos da União foram aplicados em benefício do objeto da avença. Aduziu, ainda, que reiterados alagamentos na entidade contratada o teriam impedido de encaminhar a documentação pertinente.
10.	Não devem prosperar as alegações recursais. A comprovação da boa e regular aplicação de recursos públicos transferidos mediante convênio ou instrumento congênere evidencia-se por meio da demonstração da execução física do objeto acordado e o seu liame com a escorreita execução financeira da avença.     
11.	No caso em exame, a ausência do Relatório de Execução de Atividades impede a efetiva comprovação da execução física, ainda que parcial, pois nele deveria constar, conforme cláusula contratual, elementos complementares necessários à comprovação dos serviços e dos dispêndios. Sobre a justificativa de que constantes alagamentos impediram a entrega de documentos, ressalto que a afirmação está desprovida de qualquer elemento comprobatório.
12.	Em relação à execução financeira, a Serur, após minudente análise dos documentos juntados aos autos, constatou a impossibilidade de vinculação entre os elementos financeiros apresentados e os recursos repassados. Nesse sentido, a falta de extrato bancário do período completo de utilização dos valores impede a verificação da compatibilidade entre notas fiscais, recibos e cópias de cheques apresentadas com o contrato de repasse. Ademais, apurou-se a emissão de diversos cheques nominais ao recorrente, sem a indicação da destinação dos recursos.
13.	Por fim, a Serur detectou erro material no item 9.1 do acórdão recorrido, tendo em vista que o nome do responsável se encontra com grafia incorreta, razão pela qual deve ser retificado, com fundamento na Súmula 145.
	Ante o exposto, VOTO pela adoção da minuta de acórdão que submeto a este Colegiado. 
TCU, Sala das Sessões, em 8 de março de 2022.
JORGE OLIVEIRA 
Relator